【裁判字號】    96,訴,4044
【裁判日期】    971031
【裁判案由】    返還價金
【裁判全文】
臺灣臺北地方法院民事判決              96年度訴字第4044號
原      告  丙○○
訴訟代理人  楊金順律師
            游朝義律師
            庚○○
被      告  丁○○
            戊○○
            甲○○
            乙○○
共      同
訴訟代理人  簡啟煜律師
上列當事人間請求返還價金事件，本院於中華民國97年10月14日
言詞辯論終結，判決如下：
    主      文
原告之訴及假執行之聲請均駁回。
訴訟費用由原告負擔。
    事實及理由
甲、程序方面：
    按當事人得以合意定第一審管轄法院，民事訴訟法第24條第
    1項前段定有明文。經查，依兩造簽訂之不動產買賣契約書
    第10條規定，同意以本院為第一審管轄法院，是本院就本件
    訴訟自有管轄權，合先敘明。
乙、實體方面：
一、原告主張：
    原告係以開發土地、建築房屋及銷售獲利之建商，前經訴外
    人即統一地產開發有限公司（以下簡稱統一地產公司）仲介
    人員鄧素霞、辛○○及己○介紹，獲悉被告所有坐落在台北
    市○○區○○段5小段第94地號土地（以下簡稱系爭土地）
    可為開發標的，系爭土地雖為袋地而無投資開發之利益，然
    己○向原告稱：「可與鄰地第95地號併同開發，即可解決系
    爭土地無鄰路之問題」，並稱：「鄰地地主定會允諾加入本
    開發案」云云，致使原告誤信為真，而於民國95年5月17日
    與被告簽訂「不動產買賣契約書」，詎鄰地地主竟告知從未
    有人就併同開發一事與之進行磋商，原告如知鄰地地主不願
    意共同開發當無買受系爭土地之可能，顯係受詐欺而購買，
    被告對於仲介所言「鄰地地主願併同開發」亦知之甚稔，原
    告遂於95年12月15日依民法第92條第1項規定，以律師函通
    知被告撤銷本件買受系爭土地之意思表示，並依民法第179
    條規定請求返還原告已給付之價金新臺幣（下同）400萬元
    。縱法院認為原告無法撤銷此意思表示，因被告亦已通知原
    告解除本件買賣契約，而原告係受詐欺始購買系爭土地，且
    銀行以袋地為由拒絕貸款，原告無法給付全部價金顯屬不可
    歸責，被告亦未受有損害，或損失極為輕微，爰依民法第
    252條之規定，請求減少違約金，並聲明：（一）被告應返
    還原告400萬元及自起訴狀繕本送達翌日起，按週年利率5％
    計算之利息，（二）原告願供擔保，請准宣告假執行。
二、被告則以：
    原告於簽立係爭買賣契約時，已知買賣標的物為袋地，訴外
    人壬○○、辛○○及己○亦未為原告指訴之詐欺行為，遑論
    被告對於仲介人員之詐欺行為有所知悉。另原告係以開發土
    地、建築房屋及銷售以獲利為業之建商，對於不動產之買賣
    、投資等素有專精並有相當之經驗，實無可能僅因「鄰地地
    主定會允諾加入本開發案」，即不加思索簽訂本件買賣契約
    。又價金之支付本為原告之義務，原告復為有資力、經驗之
    建商，不得以未籌得資金而減輕或免除其支付之義務，而依
    買賣契約書第7條「融資貸款」第（二）項約定可知，原告
    不得藉故推諉或遲延辦理貸款，故原告歸責情節嚴重，且被
    告已因本件買賣支付相關費用，亦無法與其他買價進行交易
    ，違約金不應酌減，爰聲明：（一）原告之訴及假執行之聲
    請均駁回，（二）如受不利之判決，願供擔保請准宣告免為
    假執行。
三、兩造不爭執事項：
（一）原告係從事開發土地、建築房屋及銷售以獲利為業之建商
      。
（二）兩造於95年5月17日簽訂「不動產買賣契約書」。
（三）買賣標的物：臺北市○○區○○段五小段第94地號土地為
      袋地，原告於簽訂買賣契約時，已知系爭土地為袋地。
（四）系爭土地目前無法與鄰地即臺北市○○區○○段五小段第
      95地號土地合併開發。
（五）原告於95年12月15日以意思表示被詐欺為由，依民法第92
      條規定向原告撤銷意思表示。
（六）系爭買賣契約於96年3月28日經被告解除，並沒收原告已
      支付之400萬元價金。
四、本件爭點為：
（一）原告有無民法第92條第1項受詐欺而為意思表示情形。
（二）被告沒收之違約金是否過高，應予酌減。
五、得心證之理由：
（一）按「因被詐欺或被脅迫而為意思表示者，表意人得撤銷其
      意思表示。但詐欺係由第三人所為者，以相對人明知其事
      實或可得而知者為限，始得撤銷之」，民法第92條第1項
      定有明文。本件原告雖主張於購地之初，即知系爭土地為
      袋地並無投資開發之利益，然因仲介人員己○佯稱與鄰地
      地主相熟，可處理土地合建或買賣事宜，致其陷於錯誤，
      始與被告簽訂不動產買賣契約書，並舉證人己○、壬○○
      、辛○○為證云云，惟查：證人己○於本院審理中證稱：
      並未向原告表示與鄰地地主很熟、可處理土地合建事宜；
      本來是另一位洪先生要買系爭土地，後來變成原告要買，
      但只見過原告兩次，並無接觸，也未談及任何有關土地或
      開發之事等語，證人辛○○亦證稱：本件簽訂買賣契約書
      、討論售價都由伊負責，與己○、壬○○無關；簽約前有
      帶原告至現場看地，原告知道系爭土地為袋地，還說可以
      先買下來，再看是否與前面的地主談合建之事；並未向原
      告表示鄰地地主會答應一起開發云云，反告知原告袋地不
      易向銀行辦貸款，原告表示她知道等語，證人壬○○則證
      稱：只有在簽約後第二次付款時見過原告，之前並未因推
      銷土地而有接觸等語（以上均見本院97年10月14日言詞辯
      論筆錄），原告復於本院審理中自承本件買賣過程主要接
      洽者係證人己○，簽約者則為辛○○，不認識壬○○，但
      無證據證明己○有施用詐術，亦無證據可證被告與己○共
      同串謀等語明確（見同上言詞辯論筆錄）。綜上所述，原
      告既自承係從事開發土地、建築房屋及銷售以獲利之建商
      ，對於投資土地所應注意之相關事項本較常人專業與熟稔
      ，且亦明知系爭土地為袋地，是否可等同一般土地狀況向
      金融機構辦理貸款、進而開發獲利等市場行規，更應知之
      甚詳，豈可能單憑仲介人員1人片面之詞，而於投資前不
      多方探聽有無與鄰地合建、共同開發之可能，即貿然出資
      購買系爭土地，此要與常情有違，遑論證人己○、辛○○
      、壬○○皆已證稱並未出言匡騙，原告復無從舉證以實其
      說，原告據此以被詐欺為由，主張依民法第92條第1項規
      定撤銷買受系爭土地之意思表示，再依民法第179條規定
      請求返還已支付之價金400萬元，均屬無據。
（二）按當事人得約定債務人於債務不履行時，應支付違約金，
      民法第250條第1項定有明文；復按約定之違約金額過高者
      ，法院得減至相當之數額，為民法第252條固有明文，此
      規定乃賦與法院得依兩造所提出之事證資料，斟酌社會經
      濟狀況並平衡兩造利益而為妥適裁量、判斷之權限，非謂
      法院須依職權蒐集、調查有關當事人約定之違約金額是否
      有過高之事實，而排除債務人就違約金過高之利己事實，
      依辯論主義所應負之主張及舉證責任。況違約金之約定，
      為當事人契約自由、私法自治原則之體現，雙方於訂約時
      ，既已盱衡自己履約之意願、經濟能力、對方違約時自己
      所受損害之程度等主、客觀因素，本諸自由意識及平等地
      位自主決定，除非債務人主張並舉證約定之違約金額過高
      而顯失公平，法院得基於法律之規定，審酌該約定金額是
      否確有過高情事及應予如何核減至相當數額，以實現社會
      正義外，當事人均應同受該違約金約定之拘束，法院亦應
      予以尊重，始符契約約定之本旨。經查：
  １、系爭不動產買賣契約書第9條第1項、第2項後段約定：「
      雙方其中一方如未按本契約條款履行，經他方定相當期限
      催告通知後，仍不履行時，他方得逕行解除本契約」、「
      如甲方（即原告）毀約不買或其他違約情事時，乙方（即
      被告）於解除本契約後得沒收甲方已給付之全部款項」，
      有買賣契約書附卷可稽（見本院卷第94頁），自該約定文
      字內容觀之，顯係規範原告有違約情事，經被告解除契約
      時，有關已付價金之沒收問題，上開約定係以確保原告債
      務之履行為目的，應屬違約金之約定甚明，參諸民法第
      250條第2項前段規定：「違約金，除當事人另有訂定外，
      視為因不履行而生損害之賠償總額」，兩造既未約定上開
      違約金係懲罰性違約金，而係就發生原告債務不履行情事
      ，被告無庸舉證其所受損害係因債務不履行所致及損害額
      多寡，均得按約定之違約金，請求債務人支付，自屬損害
      賠償額預定性之違約金。本件買賣契約既經被告催告原告
      履行未果，而於96年3月28日經被告解除，此為兩造所不
      爭執，被告依約沒收原告已給付之款項，核屬有據。
  ２、至違約金是否過高等情，經查，兩造就系爭不動產之交易
      價金總額為3112萬元，被告等支出仲介報酬40萬元、土地
      印花費、閱覽謄本費及撤銷案件費共計2萬2160元，有應
      收帳款明細單、統一地產公司收據在卷可稽（見本院卷70
      、71頁），又被告因原告未能遵期給付價金，致受有未能
      享有如期取得價金、喪失及時收取價金之週轉利益及孳息
      收入之損害，是被告因此所受損害自非少數。再查，依系
      爭買賣契約第9條第2項之約定，雖載明於原告有違約情事
      時，被告得於解除契約後沒收原告已付之全部款項充作違
      約金，然該約定之違約金是否過高，仍應依原告實際已付
      之價金為何，以及被告因此所受損害之情形判斷，若原告
      已幾近給付全部價金，而被告所受損害不多，此時悉將原
      告所給付之價金全部沒收以充作違約金，甚不合理，反之
      ，若原告所給付之價金尚屬不多，而被告已受有損害者，
      即令由被告全部充作違約金，亦非不公平時，即無核減餘
      地。本件原告於簽訂系爭買賣契約時，所給付之第1期簽
      約款及第2期備證款合計400萬元，僅占總價金之12.85％
      ，參酌內政部公告頒行（經行政院消費者保護委員會通過
      ）之「成屋買賣契約書範本」第10條第2項規定，買方如
      逾期不付期款，經賣方催告仍不履行，賣方得解除契約並
      沒收已付價款充作違約金，但所沒收之已付價款以不超過
      房地總價款15％為限，是即令被告將原告給付之價金400
      萬元全部沒收充作違約金，其比例亦較上開規定之總價款
      15％上限為低，可見被告以買賣總價金12.85％充作違約
      金，尚未高於一般交易慣例。復查，本件原告於言詞辯論
      終結前，皆未就違約金過高之利己事實，依辯論主義所應
      負之主張及舉證責任，提出任何事證或系爭房屋所在相關
      之市場價格、被告因解除系爭房屋之可能損失、轉售成本
      支出、出售系爭房屋可能得獲致之預期利益等等資料，以
      利本院斟酌社會經濟狀況並平衡兩造利益，作為系爭契約
      解除後，系爭土地違約金是否過高之參考。是本件原告就
      其所主張系爭契約解除後，被告所沒收之違約金過高一節
      ，尚不能證明，並無可取，則被告按上開約定將原告所交
      付之價金充作違約金，自屬有據。
  ３、綜上，本院審酌被告所沒收之價金400萬元僅佔總價款12.
      85％，並未高於一般交易慣例，且被告因原告違約在先，
      而合法解除系爭買賣契約並受有損害、原告迄未舉證被告
      所沒收之違約金過高等情，認被告將原告已繳價金400萬
      元沒收充作違約金，並無過高之情形，核無酌減之必要。
六、綜上所述，原告主張撤銷被詐欺之意思表示，並依民法第
    179條請求被告返還400萬元價金，復主張被告沒收違約金過
    高，應予酌減云云，均為無理由，應予駁回。又原告之訴既
    經駁回，其假執行之聲請亦失所附麗，應併予駁回。
七、本件事證已臻明確，兩造其餘攻擊防禦方法及舉證，核與判
    決結果無影響，爰不再一一論列，併予敘明。
八、據上論結，本件原告之訴為無理由，依民事訴訟法第78條，
    判決如主文。
中    華    民    國    97    年    10    月    31    日
                  民事第三庭    法  官  孫正華
以上正本係照原本作成
如對本判決上訴，須於判決送達後20日內向本院提出上訴狀
中    華    民    國    97    年    10    月    31    日
                                書記官  林秀娥


司法院資訊處製作；財團法人民間司法改革基金會備份。
